【裁判字號】    95,交抗,792
【裁判日期】    951130
【裁判案由】    聲明異議
【裁判全文】
臺灣高等法院臺中分院刑事裁定         95年度交抗字第792號
抗 告人 即
原處分機關  交通部公路總局台中區監理所彰化監理站
代  表  人  乙○○
受  處分人  甲○○
上列抗告人因聲明異議案件，不服臺灣彰化地方法院中華民國95
年9月29日所為裁定（95年度交聲字第480號）提起抗告，本院裁
定如下:
    主  文
抗告駁回。
    理  由
一、抗告意旨略以：緩起訴者乃附條件之不起訴處分，為不起訴
    之一種，觀諸刑事訴訟法第 256條之規定自明，至檢察官為
    緩起訴處分時依刑事訴訟法第 253條之2第1項之規定對被告
    所為之指示及課予之負擔，係一種特殊之處遇措施，並非刑
    罰，因此，刑事案件經檢察官為緩起訴處分確定後，應視同
    不起訴處分確定，此時依行政罰法第 26條第2項之規定，自
    得依違反行政法上義務規定裁處，則原審就原處分關於罰鍰
    部分撤銷，另諭知不罰之裁定，實有未洽，爰依法提起抗告
    ，請求撤銷原裁定，更為適法之裁定等語。
二、原裁定意旨略以：「抗告人即原處分機關（下稱原處分機關
    ）以受處分人甲○○於95年5月11日，騎乘車牌號碼VNU─55
    0號機車，於同日晚上10時45分許，在彰化縣員林鎮○○路○
    段 167號前，因「酒後駕車，經警以酒精測定器測得酒精濃
    度為1.8mg／L，超過標準值」，而當場舉發，爰依法裁處受
    處分人新臺幣（下同） 4萬5000元，並吊扣駕駛執照12個月
    等語。受處分人不服上開處分，以：伊上開酒後駕車之違規
    行為，刑事部分業經緩起訴處分確定，一行為應不可以二罰
    等語，聲明異議。查，受處分人上開酒後駕車之違規行為，
    除違反道路交通管理處罰條例第35條第1項第1款之規定外，
    並因觸犯刑法第185條之3之服用酒類不能安全駕駛動力交通
    工具而駕駛罪，經臺灣彰化地方法院檢察署檢察官於斟酌受
    處分人之素行尚佳、犯罪後坦承犯行，態度尚屬良好等刑法
    第57條所列事項及公共利益之維護後，認以緩起訴處分為適
    當，而於95年5月15日，以95年度速偵字第404號為緩起訴之
    處分 （已於95年5月30日確定），並於緩起訴處分書中載明
    緩起訴期間為 1年，受處分人應於緩起訴處分確定，經該署
    通知後 1個月內，向財團法人臺灣兒童暨家庭扶助基女會彰
    化分事務所支付 1萬元，有上開緩起訴處分書及臺灣高等法
    院被告前案紀錄表在卷可稽。則受處分人上開違反刑事法律
    禁止規範之犯罪事實既已明確，僅因檢察官採取緩起訴處分
    之替代性刑事處遇手段，未將該案逕行起訴或聲請簡易判決
    處刑，致所適用之刑事訴訟程序有所區別，然就受處分人負
    有包括支付一定金額予檢察官指定機構在內之義務觀察，其
    如未在上開指定期間內確實履行義務，依刑事訴訟法第 253
    條之3第1項第3 款之規定，受處分人將遭受撤銷緩起訴處分
    之不利益；反之，倘其確實遵守並履行各項緩起訴條件，除
    非合於刑事訴訟法第260 條所定情形之一，否則受處分人即
    無再就同一案件遭受刑事訴追之虞。從而，受處分人已因上
    開緩起訴處分而剝奪其財產權，主觀上前揭金錢給付義務亦
    具有強制性、懲罰性，雖不若易科罰金係以支付金錢作為自
    由刑之替代，惟經由緩起訴處分條件之履行使其免於遭檢察
    官發動起訴程序，仍具有替代刑罰之效果，廣義而言，應屬
    前揭所稱之「實質刑事法律處罰」，而有行政罰法第26條第
    1項「一事不二罰」規定之適用。綜上所述，原處分就罰鍰4
    萬5000元之部分，依行政罰法第26條第1 項前段規定，既已
    應依刑事法律處罰之，即無再依道路交通管理處罰條例第35
    條第1項第1款裁處行政罰鍰之餘地，原處分機關未予詳查，
    遽予對受處分裁處罰鍰，容有未洽，受處分人此部分之聲明
    異議為有理由，應就原處分裁處罰鍰之部分撤銷，並諭知受
    處分人不罰；至於原處分有關吊扣駕駛執照之部分，則係預
    防將來再犯危險之處罰，而有別於前揭針對已發生違規事實
    科處罰鍰之行政秩序罰，屬行政罰法第26條第1 項但書所稱
    之「其他種類行政罰」，因而原處分機關依道路交通管理處
    罰條例第35條第1項第1款之規定，裁處吊扣受處分人駕駛執
    照12個月，尚無不合，受處分此部分之聲明異議為無理由，
    應予駁回」等語。
三、經查：
  (一)按自94年2月5日公布，於95年2月5日施行之行政罰法第26條
    規定：「一行為同時觸犯刑事法律及違反行政法上義務規定
    者，依刑事法律處罰之。但其行為應處以其他種類行政罰或
    得沒入之物而未經法院宣告沒收者，亦得裁處之。前項行為
    如經不起訴處分或為無罪、免訴、不受理、不付審理之裁判
    確定者，得依違反行政法上義務規定裁處之」。又其他種類
    行政罰，係指違反行政法上之義務應受裁罰性之不利處分，
    依行政罰法第2 條規定，包括限制或禁止行為之吊扣證照處
    分。究其立法目的，一行為同時觸犯刑事法律及違反行政法
    上義務規定時，由於刑罰與行政罰同屬對不法行為之制裁，
    而刑罰之懲罰作用較強，故依刑事法律處罰，即足資警惕時
    ，實無一事二罰再處行政罰之必要，且刑事法律處罰，由法
    院依法定程序為之，較符合正當法律秩序，應予優先適用，
    但罰鍰以外之沒入或其他種類行政罰，因兼具維護公共秩序
    之作用，為達行政目的，行政機關仍得併予裁處。
  (二)次按道路交通主管機關對於汽車駕駛人酒後駕車之行為，依
    道路交通管理處罰條例第35條第1項第1款規定予以裁罰，係
    對行為人違反行政法上義務規定之行政罰，而汽車駕駛人酒
    後駕車之行為，經測試檢定酒精濃度超過規定標準，涉犯刑
    法第185條之3之公共危險罪嫌者，道路交通主管處罰機關除
    有上開行政罰法第 26條第1項但書規定，得處以其他種類行
    政罰之情形外，關於罰鍰部分，即應依上開行政罰法第26條
    及道路交通管理處罰條例第10條規定，移送地方法院檢察署
    處理，於移送後，非有上開行政罰法第 26條第2項所定不起
    訴等事由，得依違反行政法上義務規定裁處者，不得再依道
    路交通管理處罰條例第35條第1項第1款規定，裁處行為人罰
    鍰之行政罰。
  (三)再按緩起訴期間內，有下列情形之一者，檢察官得依職權或
    依告訴人之聲請撤銷原處分，繼續偵查或起訴：1.於期間內
    故意更犯有期徒刑以上刑之罪，經檢察官提起公訴者。2.緩
    起訴前，因故意犯他罪，而在緩起訴期間內受有期徒刑以上
    刑之宣告者。3.違背第 253條之2第1項各款之應遵守或履行
    事項者，刑事訴訟法第 253條之3第1項定有明文。故經檢察
    官為緩起訴處分者，於緩起訴之猶豫期間內，最終是否會被
    檢察官提起公訴，尚未終局確定，即緩起訴處分於猶豫期間
    內尚未具有實質確定力，檢察官於該猶豫期間內，尚得對被
    告為繼續觀察，如被告顯無反省警惕之情或根本欠缺反省警
    惕之能力，檢察官仍得依職權或依告訴人之聲請，將該緩起
    訴處分撤銷。
  (四)至行政罰法第26條明定「一事不二罰原則」，即應受行政罰
    之行為如經不起訴處分或為無罪、免訴、不受理、不付審理
    之裁判「確定」者，始得依違反行政法上義務規定裁處之，
    並未明文規定包括緩起訴處分在內，惟依行政罰法第26條第
    2 項之立法意旨以觀，必須待緩起訴處分實質確定時，被告
    才終局確定免於遭受刑事訴追，原處分機關始得為行政裁罰
    ，亦即在緩起訴處分之猶豫期間期滿前，該緩起訴處分仍有
    被撤銷之可能，此時原處分機關若依法為行政裁決，將使受
    處分人有同時遭受行政處罰及刑事訴追之危險，顯與行政罰
    法第26條規定之立法意旨相悖。
  (五)綜上，自行政罰法第26條規定之立法意旨為有利於行為人之
    解釋，宜認應受行政裁罰之行為，關於「罰鍰」部分，同一
    事實如經緩起訴處分確定者，亦有行政罰法第26條所定一事
    不二罰原則之適用。
四、本件受處分人對其於上開時、地，酒後駕車為警查獲，並測
    得其呼氣所含酒精濃度達每公升1.81毫克之違規行為，並不
    爭執，復有彰化縣警察局舉發違反道路交通管理事件通知單
    影本附卷可稽，此部分之事實，堪以認定。惟受處分人同一
    酒後駕車之行為，因同時犯刑法第185條之3之公共危險罪，
    業經臺灣彰化地方法院檢察署於 95年5月17日，以95年度速
    偵字第404號處分緩起訴確定在案（緩起訴期間為1年），有
    該緩起訴處分書在卷可參，惟因該緩起訴處分之期間尚未屆
    滿，該緩起訴處分尚無實質確定力，揆諸首揭說明，原處分
    機關自不得於緩起訴實質確定前，依道路交通管理處罰條例
    第35條第1項第1款規定逕予裁處罰鍰之處分，然原處分機關
    卻於95年5月26日即裁處受處分人應罰鍰4萬5000元，並吊扣
    其駕駛執照12個月，依照上開說明，原處分機關所為關於裁
    處罰鍰 4萬5000元之部分，難謂適法，至裁處吊扣駕駛執照
    12個月之部分，核無違誤。原審因而撤銷原處分機關裁處罰
    鍰 4萬5000之部分，並駁回受處分人關於吊扣駕駛執照12個
    月部分之異議，並無不當。原處分機關猶執前詞，指摘原裁
    定不當，難認有理由，應予駁回。
五、據上論結，應依道路交通案件處理辦法第26條，刑事訴訟法
    第412條，裁定如主文。
中    華    民    國    95    年    11    月    30    日
              刑事第十庭  審判長法  官  林  照  明
                                法  官  李  平  勳
                                法  官  蔡  名  曜
上列正本證明與原本無異。
不得再抗告。
                                書記官  劉  恒  宏
中    華    民    國    95    年    12    月    5     日
                                                      Ｒ


司法院資訊處製作；財團法人民間司法改革基金會備份。
